最高法院刑事判決　　　　　　　　　　　　　　　八十八年度台上字第三三一○號
　　上　訴　人　臺灣高等法院檢察署檢察官
　　上　訴　人
　　即　被　告　乙○○
　　被　　　告　甲○○
右上訴人等因被告等違反毒品危害防制條例等罪案件，不服台灣高等法院中華民國八
十七年七月二十九日第二審更審判決（八十六年度上更(一)字第七九○號，起訴案號：
台灣基隆地方法院檢察署八十四年度偵字第三二五六、三五三三號），提起上訴，本
院判決如左：
    主  文
原判決關於甲○○意圖販賣而非法持有化學合成麻醉藥品及乙○○非法販賣化學合成
麻醉藥品部分撤銷，發回台灣高等法院。
    理  由
一、甲○○部分：
本件原判決以公訴意旨略以：被告甲○○於民國八十四年十月十九日晚上九時三十分
許，在基隆市○○路四十一號三樓被查獲非法持有安非他命六十二點八六八四公克、
電子秤一個、塑膠袋八十二個，因認被告甲○○涉犯麻醉藥品管理條例第十三條之一
第二項第二款之意圖販賣而非法持有化學合成麻醉藥品罪嫌云云。然經審理結果，認
不能證明其犯罪，因而撤銷第一審關於論處被告甲○○意圖販賣而非法持有化學合成
麻醉藥品（累犯）罪刑部分之判決，改判諭知被告甲○○被訴意圖販賣而非法持有化
學合成麻醉藥品部分無罪，固非無見。
惟查：審理事實之法院對於被告有利及不利之證據，應一律注意，詳為調查，綜合全
案證據資料，本於經驗法則以定其取捨，並將取捨證據及得心證之理由於判決內詳為
說明。故證據雖已調查，而尚有其他部分並未調查，仍難遽為被告有利或不利之認定
；苟非調查之途已窮，而被告之犯罪嫌疑仍屬不能證明，要難遽為無罪之判斷；如有
應調查之證據未予調查，率行判決，其判決當然為違背法令。扣案被告甲○○持有之
安非他命淨重高達六二‧八六八四公克，而其於警訊時稱沒有吸食安非他命，但於檢
察官偵查時自承「被查獲之前十日在……吸食過一次，每次大概吸○‧二公克左右」
（見台灣基隆地方法院檢察署八十四年度偵字第三二五六號偵查卷第三十八頁正面）
，於八十五年一月十六日第一審調查時供稱另案判決後，於八十四年十月九日開始再
吸用；最後吸用時間是在八十四年十月九日等語（見第一審卷第三十六頁背面、第三
十七頁正面）。如果其於偵審中所供無訛，足見其非法吸用安非他命之數量甚少（約
十日吸一次，每次約吸○‧二公克），則上開扣案之安非他命，依此推算，足供其吸
用三百十餘次，時間長達八年有餘。被告甲○○是否可能一次花費巨款購買大量之安
非他命，供己多年慢慢吸用﹖非無可疑。而被告甲○○已有非法吸用安非他命之前科
，當知非法吸用安非他命之法定刑非重，如僅單純持有供己吸用，何以被查獲時肯出
新台幣（下同）五十萬元甚至七十萬元之巨款向警員行賄（行賄部分已判刑確定）﹖
其所辯持有扣案之巨量安非他命僅係供己吸用云云，能否謂與經驗法則無違﹖證人林
國鼎稱伊曾向乙○○買安非他命，甲○○是上游；乙○○告訴伊甲○○是發貨商等語
（見同上偵查卷第四十五頁背面、第四十六頁正面）。證人李正乾亦曾指認甲○○之
口卡，稱甲○○販賣安非他命（見第一審卷第七十頁背面）。以上實情如何﹖與判斷
被告甲○○持有扣案安非他命之意圖至有關係，原審未詳加調查勾稽，遽為此部分無
罪之判決，尚嫌速斷。又本院前次發回意旨已指明被告甲○○辯稱扣案之電子秤、塑
膠袋等物非其所有，是否可信﹖扣案帳冊內究竟係記載販賣安非他命之紀錄﹖或記載
賭博輸贏之紀錄﹖均待調查釐清。原審更審時雖向被告甲○○提示該帳冊，但被告甲
○○仍否認該帳冊為伊所有，旋又稱那是記打牌用的（見原審更審卷第八十八頁背面
）云云。究竟該帳冊是否被告甲○○所有﹖若然，所記載之含意如何﹖若否，甲○○
何以答稱是記打牌用的﹖原審仍未加究明，即予判決，難認已盡調查能事，有應於審
判期日調查之證據，而未予調查之違法。檢察官上訴意旨，指摘原判決此部分不當，
非無理由，應認此部分仍有撤銷發回更審之原因。
二、乙○○部分：
本件原判決認定上訴人即被告乙○○基於販賣安非他命圖利之概括犯意，自八十四年
五月間起至八十五年一月二十九日止，連續在基隆市○○○路口、南新街山上、仁二
路帝王飯店、愛四路一六八遊藝場、愛四路菲力電動玩具店、北寧路海洋大學門口、
義一路老爺飯店、愛四路上賓遊樂場、新西街二巷旁、信二路三十六巷五十二號一樓
及仁二路二二八號二樓遊樂場等處，以一千元至一萬元不等之價格，多次非法販賣安
非他命予林國瑞、林增勇、林國鼎、周昱鵬、李文輝、李仁文、吳美花及陳柏仁等人
等情，因而撤銷第一審關於此部分之判決，改判仍論處乙○○連續非法販賣化學合成
麻醉藥品罪刑，固非無見。
惟查：(一)、有罪判決書所記載之犯罪事實，為論罪科刑適用法律之基礎，故凡與適用
法令有關之重要事項，必須詳加認定，明確記載，然後於理由內敘明犯罪事實所憑之
證據及認定之理由，始足為適用法令之依據。若事實未有此記載，而理由加以說明，
為理由失其依據。如事實有此記載，理由未予說明，則為理由不備，按諸刑事訴訟法
第三百七十九條第十四款規定，其判決當然為違背法令。按麻醉藥品管理條例第十三
條之一第二項第一款之非法販賣化學合成麻醉藥品罪，以犯罪行為人有營利之意圖為
構成要件之一，該營利之意圖自應於事實欄中記載並於理由內說明其憑以認定之證據
，使事實與理由兩相一致，方為合法。原判決雖於事實欄記載認定上訴人乙○○基於
販賣安非他命圖利之概括犯意非法販賣安非他命，但理由欄並未說明憑以認定其有圖
利犯意之理由及證據，自有理由不備之違法。(二)、共同被告所為不利於己之陳述，固
得採為其他共同被告犯罪之證據，但此項不利之陳述，須無瑕疵可指，且就其他方面
調查又與事實相符者，始得採為犯罪事實之認定，若不為調查，而專憑此項供述即為
其他共同被告犯罪事實之認定，顯與刑事訴訟法第一百五十六條第二項之規定有違。
原判決係以證人即另案被告林國瑞、林增勇、林國鼎、周昱鵬、李文輝、李仁文、吳
美花及陳柏仁等人之供述為認定乙○○非法販賣安非他命之惟一證據。然林國瑞等人
所為供述究僅為片面之詞，是否確與事實相符﹖原判決並未說明經由何項調查或有何
補強證據可資佐證；且林國瑞等人向乙○○購買之物，是否確為安非他命（例如經由
吸用者之尿液驗出安非他命反應或經由購買者購得之證物驗出安非他命成分）﹖原判
決全未論及，自屬理由不備。又乙○○究竟分別販賣安非他命予林國瑞、林增勇、林
國鼎、周昱鵬、李文輝、李仁文、吳美花及陳柏仁等人各若干次﹖每次各若干數量﹖
原判決全未論及，亦不足為適用法令之依據。以上瑕疵業經本院於前次發回時予以指
明，原審雖經更審仍未釐清敘明，瑕疵依然存在，亦有違誤。乙○○上訴意旨指摘原
判決關於此部分不當，尚非全無理由，應認此部分仍有撤銷發回更審之原因。又麻醉
藥品管理條例業經修正為管制藥品管理條例，於八十八年六月二日公布施行，更審時
宜注意及之，附此明。
據上論結，應依刑事訴訟法第三百九十七條、第四百零一條，判決如主文。
中      華      民      國    八十八    年      六      月    二十四    日
                              最高法院刑事第五庭
                                  審判長法官  董  明  霈
                                        法官  丁  錦  清
                                        法官  賴  忠  星
                                        法官  林  茂  雄
                                        法官  王  居  財
      右正本證明與原本無異
                                              書  記  官
中      華      民      國    八十八    年      六      月     三十     日
